行　政　法　院　判　決　　　　　　　　　　　　　八十八年度判字第一八七五號
　　原　　　告　甲○○
　　訴訟代理人　乙○○
　　被　　　告　桃園縣稅捐稽徵處
右當事人間因土地增值稅事件，原告不服財政部中華民國八十七年六月十七日台財訴
字第八七二一五五八一三號再訴願決定，提起行政訴訟。本院判決如左︰
　　主  文
原告之訴駁回。
　　事  實
緣訴外人林正順（原土地所有權人）共有坐落桃園縣大園鄉○○段崁腳小段八四－五
、八五－二、八七－三、九一、九二、九三地號六筆土地（下稱系爭土地），其應有
部分各五分之一經台灣桃園地方法院民事執行處於八十四年五月十日強制執行拍賣，
並由訴外人林正珍承受。原告以債權人之身分代位向被告申請依土地稅法第三十九條
之二免徵系爭土地之土地增值稅，經被告派員於八十五年一月六日至現場實地勘查時
，系爭土地多數荒廢雜草叢生（僅少部分種植蔬菜），未作農業使用。被告乃據以否
准原告代位免徵土地增值稅之申請。原告不服，提起訴願、再訴願，遞遭駁回，乃提
起本訴。茲摘兩造訴辯意旨於次：
原告起訴意旨略謂︰一、按「農業用地在依法作農業使用期間，移轉與自行耕作之農
民繼續耕作者，免徵土地增值稅」。農業發展條例第二十七條定有明文。次按：「法
院拍賣耕地申請免徵土地增值稅案件，雖拍定人表示無意繼續耕作，惟如經查明該耕
地係在依法作農業使用時，經法院拍賣，旦拍定人係經主管機關核發自耕能力證明書
有案之耕地承受人，則仍有土地稅法第三十九條之二第一項規定之適用，應准予免徵
土地增值稅」，財政部民國八十六年五月六日台財稅第八六一八九五一八一號函所釋
示。該函釋係主管機關依法定職權所作之釋示，自法規公布時有其適用。二、故被告
以拍定人表示無意繼續耕作即否准免徵土地增值稅，首諸首揭函釋，自屬違誤。至被
告另一否准之理由於系爭土地於（查封時）為（雜草地）有台灣桃園地方法院之查封
筆錄記載可稽，惟查，該查封筆錄係民國八十三年一月二十七日所作成，有土地登記
簿記載可證，其已與首揭財政部函釋「以拍定時認定」之明示不合，而本件拍定時係
民國八十四年六月十九日，依再訴願決定書所載，拍定人陳稱拍定時系爭土地部分種
植雜糧（甘薯）部分蔬菜，而拍定人拍定之農地僅持分參分之壹或伍分之壹，該拍定
之農地既種植甘薯及蔬菜，當然合法使用，被告未見及此，自屬違誤。三、訴願及再
訴願機關以系爭土地有農舍未有執照，拍定人未就全部土地提出自耕能力證明書，且
系爭土地未全部作農業使用云云有駁回原告之訴願及再訴願。四、惟查，系爭土地上
農舍於台灣光復時即已存在，非都市使用規則，並不以登記為必要，且其既為農舍，
依農業發展條例第三條第十款所謂經營農業不可分離之農舍，當然合法使用。至農業
發展條例第二十七條之適用，符合該法條規定者當然發生免稅之效果，有否檢附自耕
能力證明書並非免稅效果之規定，經鈞院八十年六月十二日庭長、評事聯席會議紀錄
決議在案，應不得以此為否准之依據。至債務人林正順被拍定之農地所有權持分參分
之壹或伍分之壹，能否免徵，亦應以此被移轉之農地為認定標準，其餘未移轉之他共
有人農地既未移轉，並不生要否課徵土地增值稅之問題，訴願及再訴願機關不查，竟
以全部農地作為認定之標準，應屬無依據。此參諸土地稅法第二十八條規定益明。五
、因此，原處分、訴願決定及再訴願決定之認定均非無可議，請悉予撤銷。
被告答辯意旨略謂︰(一)按「農業用地在依法作農業使用時，移轉與自行耕作之農民繼
續耕作者，免徵土地增值稅。」為土地稅法第三十九條之二第一項所明定。本件債務
人林正順（原土地所有權人）所有系爭土地，經台灣桃園地方法院於八十四年五月十
日由民事執行處強制執行拍賣（八十三年度執字第二八○號），並由拍定人林正珍拍
定承受，其土地增值稅經按一般用地稅率計徵一、四八○、一三三元。本案原告以債
權人（利害關係人）之身分代位申請依土地稅法第三十九條之二第一項規定免徵上開
系爭土地之土地增值稅，並退還溢繳之土地增值稅。案經本處派員於八十五年一月六
日至現場實地勘查時，系爭土地多數土地均荒廢雜草叢生（僅少部分種植蔬菜）。未
作農業使用，有照片附卷可稽，系爭土地顯與前揭土地稅法第三十九條之二第一項規
定之要件不符，本處否准所請，並無不合。(二)查系爭土地依台灣桃園地方法院之查封
筆錄記載「土地上均為雜草地」，又據本處於八十五年一月六日派員至現場實地勘查
結果僅九三及八四－五地號土地種植部分之蔬菜，種植面積約為五分之二，餘八七－
三、八五－二、九一、九二地號均荒廢，長雜草，又按拍定人八十五年三月二十八日
在本處製作之筆錄供稱原僅種植雜糧（甘薯）及蔬菜，且未辦理休耕，足見其餘土地
荒廢長雜草，並無土地稅法第二十二條之一但書之各項原因閒置而未作農業使用。又
同段九三地號土地，其上有建物乙棟，建物之門牌為大園鄉竹圍村十九鄰崁腳六十五
號，經查房屋稅籍資料顯示，該建物面積為四六．八平方公尺，且未取得合法之農舍
執照。再按本件法院拍賣公告第十點其他公告事項中第一點規定，投標人應具有自耕
能力．．．並應提出鄉鎮市區公所出具之自耕能力之證明書，另依財政部八十年十二
月三日台財稅第八○○四六七一九五號函示意旨，農業用地移轉，所檢附之承受人自
耕能力證明書應自核發之日起至法院拍定日或辦竣登記之日止，在六個月內者，始得
適用土地稅法第三十九條之二第一項規定免徵土地增值稅。經查系爭土地僅九三地號
已檢附自耕能力證明書外，其餘土地拍定人俱未於辦竣登記日前提出自耕能力證明書
，故本案系爭土地無土地稅法第三十九條之二第一項免徵土地增值稅之適用。則本件
系爭土地，在拍賣移轉時既未全部作農業使用，從而本處否准其適用土地稅法第三十
九條之二第一項規定免徵土地增值稅，並無違誤，所訴核不足採，原處分應予維持。
綜上論結，原告之訴應認為無理由，請駁回原告之訴。
　　理  由
按「農業用地在依法作農業使用時，移轉與自行耕作之農民繼續耕作者，免徵土地增
值稅。」為土地稅法第三十九條之二第一項所明定。可知農業用地之移轉，欲得本條
項免徵土地增值稅之法律效果，尚須具備移轉時依法作農業使用及受移轉者繼續耕作
之法律要件。苟農業用地於移轉時非作農業使用，或受移轉者無供繼續耕作之情事，
自無從免徵土地增值稅。查系爭土地為農業用地，訴外人林正順應有部分各五分之一
於八十四年五月十日經強制執行拍賣，由共有人中之林正珍優先承買，已辦理所有權
移轉登記。原告代位林正順申請被告核准免徵土地增值稅，被告審查結果，以系爭土
地於遭查封時，依查封筆錄記載「均為雜草地」，又經派員於八十五年一月六日至現
場實地勘查時，系爭土地均荒廢，雜草叢生（僅少部分種植蔬菜），又據移轉人林正
珍聲明不繼續耕作。因認系爭土地應有部分移轉時未作農業使用，不符合免徵土地增
值稅之要件，乃否准原告代位所為之申請。揆諸首揭規定與說明，尚無不合。訴願、
再訴願決定遞予維持，均無違誤。原告起訴主張：系爭土地承受人縱表示無意繼續耕
作，依財政部八十六年五月六日台財稅八六一八九五一八一號函釋，仍應免徵土地增
值稅。又系爭土地查封時為八十三年一月二十七日，拍定移轉時為八十四年六月十九
日，以查封時之使用狀況認定未作農業使用，自有不合，且依再訴願決定書明載拍定
人陳稱系爭土地部分種植甘薯、蔬菜，而系爭土地遭拍賣移轉者僅五分之一，自屬合
法使用。又系爭土地上農舍為農業經營上所必要，其使用合法。本件移轉者為應有部
分五分之一，其餘共有人部分未經移轉，無課徵土地增值稅問題，自不應就全部農地
作為認定標準，至於本案土地移轉有無附具自耕能力證明，與應否免稅無關云云。惟
查被告據以認定系爭土地應有部分於拍定移轉之時未作農業使用，固屬拍定移轉前後
之勘查資料，然前後兩時點之使用情形均可證明未作農業使用，被告據以推知中間時
點即拍定移轉時未作農業使用，與常理無違。況依查封筆錄記載，系爭土地於八十三
年一月二十七日經查封後交由債權人之代理人負責保管，原所有人如何作農業使用。
又依原處分卷附八十四年五月十四日該次拍定公告（影本），亦未註記系爭土地有作
農業使用而有農作物之情形，尚難證明系爭土地於拍定移轉時有作農業使用之事實。
又查原告所稱財政部八十六年五月六日台財稅第八六一八九五一八一號函釋：「法院
拍賣耕地申請免徵土地增值稅案件，雖拍定人表示無意繼續耕作，惟如經查明該耕地
係在依法作農業使用時，經法院拍賣，旦拍定人係經主管機關核發自耕能力證明書有
案之耕地承受人，則仍有土地稅法第三十九條之二第一項規定之適用，應准予免徵土
地增值稅。」無非在說明不能以耕地拍定人之主觀上意思，表示無意繼續耕作，即認
不符合免徵土地增值稅之要件，揆諸首引免徵土地增值稅之法文，均以客觀事實為法
律要件，該項函釋內容，本屬當然。至於該函釋中關於自耕能力證明書部分，則在說
明承受人係自行耕作農民之資格，亦屬法文規定之當然結果，其欲免徵土地增值稅，
仍須符合前述移轉時作農業使用及受移轉者繼續耕作之要件始可。財政部該函釋非在
於也不能變更首引法條免徵土地增值稅之法律要件，是原告認系爭土地承受人之表示
無意繼續耕作，應逕依財政部該函釋免徵土地增值稅，尚非可採。又查再訴願決定引
述系爭土地應有部分承受人（林正珍）在被告處談話筆錄謂原僅種植部分雜糧（甘薯
）及蔬菜，且未辦理休耕，均指強制執行前之事，依查封筆錄所示系爭土地為雜草地
及承受人所稱未辦休耕，足見查封之時已有休耕之事實致雜草生成，原告徒以系爭土
地承受人所述之前有種植情形，即謂系爭土地移轉時為合法使用，並不可採。又系爭
土地原為林正珍、林正順等兄弟因繼承並分劃遺產而共有，有土地登記簿謄本附原處
分卷為證，依承受人林正珍前談話筆錄所示，並未分管，而由兄弟每年輪流使用，自
不能僅以被拍賣部分為應有部分五分之一，即認系爭土地有五分之一面積供農業使用
為已足。況如前述，尚難證明系爭土地於應有部分移轉時，有作農業使用之情事。又
查系爭土地應有部分拍賣後，依承受人前述談話筆錄記載，尚未耕作，又其具聲明書
表示不繼續耕作，則顯非移轉與承受人繼續耕作。從而系爭土地應有部分之移轉並不
符合移轉時作農業使用及受移轉者繼續耕作之法律要件，原處分否准免徵土地增值稅
之申請，洵屬正當。至於系爭土地上蓋有農舍，未領有合法執照，拍定人未提出每筆
土地自耕能力證明書，均予本件判斷無關。又訴願、再訴願決定係認系爭土地應有部
分移轉時未作農業使用，不符合免徵土地增值稅之要件而維持原處分，原告指為係以
系爭土地上有農舍而未領執照及未提出全部自耕能力證明書為駁回訴願、再訴願決定
理由，尚有誤會。原告起訴意旨，並無理由，應予駁回。
據上論結，本件原告之訴為無理由，爰依行政訴訟法第二十六條後段，判決如主文。
中    華    民    國     八十八      年      五      月      十三       日
                    行 政 法 院 第 三 庭
                                審 判 長 評  事      曾  隆  興
                                         評  事      林  家  惠
                                         評  事      高  啟  燦
                                         評  事      蔡  進  田
                                         評  事      鄭  淑  貞
右  正  本  證  明  與  原  本  無  異
                                         法院書記官  郭  育  玎
中    華    民    國     八十八      年      五      月      十三       日
